臺灣高等法院臺中分院刑事判決
上　訴　人
即　被　告　丙○○
　　　　　　　　　　國民
選任辯護人　陳世川　律師
上列上訴人因偽造文書等案件，不服臺灣臺中地方法院中華民國
91年3月20日第一審判決 （民國90年度訴字第1086號，起訴案號
：臺灣臺中地方法院檢察署民國89年度偵字第19533號） ，提起
上訴，經判決後，由最高法院發回更審，本院判決如下：
    主      文
原判決關於丙○○部分撤銷。
丙○○共同連續行使偽造私文書，足以生損害於他人，處有期徒
刑月，如易科罰金，以佰元折算壹日，緩刑年。如附表所
示偽造之「甲○○」署押均沒收。
    事      實
一、丙○○與甲○○共同出資經營褘凡科技興業有限公司，因經
    營不善而結束營業，丙○○偕友人乙○○（經原審法院判處
    有期徒刑三月，如易科罰金以三百元折算一日，緩刑三年確
    定）於民國（下同）八十九年三月二十日前往該公司台中市
    ○○○路二七七號五樓辦公室收拾物品時，在辦公桌內發現
    甲○○七十九年五月十九日補發之國民身分證（以下稱身分
    證）一張（該張身分證甲○○誤以為遺失，於八十八年五月
    廿七日另申請補發新身分證），竟與乙○○為可持以冒名申
    請行動電話，俾企圖撥打電話詐得免繳電信通信費用之不法
    利益犯意聯絡，而共同意圖為自己不法之所有，予以侵占後
    ，二人旋於同日持該身分證開車同往台中市○○路二○九號
    「威克通訊有限公司」（下稱威克公司），由有自己共同犯
    罪意思之丙○○在車上等候，推由乙○○冒用甲○○之名義
    ，持該身分證進入威克公司申請使用行動電話，而在遠傳電
    信股份有限公司（下稱遠傳公司）之行動電話業務申請書上
    二處「申請人簽名」欄上，偽造「甲○○」之署押（含複寫
    聯共四聯），而偽造甲○○名義之行動電話服務申請書，同
    時持向不知情之威克公司職員李翠音行使之，使其代為向遠
    傳公司申請行動電話，致遠傳公司誤信該行動電話服務申請
    書為真正，而提供電話號碼為0000000000號門號
    予其使用。二人得手後；復基於上開概括之犯意，繼之共同
    前往台中市○○路一九五號一樓之「鼎壹實業有限公司」（
    下稱鼎壹公司，起訴書誤為和信電訊股份有限公司），仍推
    由乙○○進入店內，持甲○○之身分證，冒用甲○○之名義
    ，在和信電訊股份有限公司（下稱和信公司，起訴書誤為東
    信電訊股份有限公司）之行動電話服務申請表上二處「申請
    人簽章」欄上，偽造「甲○○」之署押（含複寫聯共四聯）
    ，而偽造甲○○名義之行動電話服務申請表二件，交付不知
    情之鼎壹公司職員羅元佑提出行使之，使其代為向和信公司
    申請行動電話，致和信公司誤信該行動電話服務申請表均為
    真正，而提供電話號碼為0000000000號及000
    0000000號門號予其使用（係買一送一），得手後，
    其中0000000000號、0000000000號行
    動電話門號交給丙○○使用；其餘0000000000門
    號一支則由乙○○使用。嗣被告等二人即在共同犯意範圍內
    ，各自利用上開行動電話之門號，自八十九年三月二十日起
    至八十九年三月底前某日止，先後撥打行動電話給親友聯絡
    使用，且不繳納通話費，丙○○計取得相當於新臺幣（下同
    ）一萬六千六百十八元（即0000000000號門號通
    話費為一萬二千四百五十元，遠傳公司列帳日期為八十九年
    四月十四日，0000000000號門號之通話費為四千
    一百六十八元，和信公司列帳日期為八十九年四月十三日）
    之財產上不法利益；乙○○則取得相當於一萬零五百廿六元
    （即0000000000號門號通話費，和信公司列帳日
    期為八十九年四月十三日）之財產上不法利益，而足生損害
    於甲○○及和信公司、遠傳公司對於客戶行動電話資料管理
    、行動電話使用者帳務管理上之正確性。嗣經和信公司發現
    上開門號係遭人冒名申請使用，報請交通部電信總局警察隊
    第二中隊調查後而查知前情。
二、案經交通部電信總局查獲，函送臺灣臺中地方法院檢察署檢
    察官偵查起訴。
    理      由
一、右揭事實迭據同案被告乙○○於警訊、檢察官偵查及原審審
    理時坦白供承，被害人甲○○亦於警詢及原審法院偵審中及
    本院前審調查中指訴甚詳。並有以「甲○○」名義申請之遠
    傳公司及和信公司行動電話申請書影本附卷可稽（見偵查卷
    二二－二四頁、原審法院卷八二、八三頁），復有遠傳公司
    及和信公司出具之0000000000號、000000
    0000號及0000000000號三支門號於八十九年
    三月二十日申請日起至停話止之通話費帳單在卷可按（見原
    審卷二九、三十一、三十五頁）。而上訴人即被告丙○○（
    以下稱被告丙○○或被告）雖於八十九年十二月十九日檢察
    官偵查中供稱：「是在公司時乙○○發現甲○○身分證，問
    我可不可以拿去申請電話，我跟他說不太好，後來我就不知
    甲○○的身分證到那裡去了」等語；復於九十年二月十九日
    檢察官偵訊時供稱：「：：：我不記得何時我有帶乙○○去
    我公司幫我整理文件，當時我們有發現甲○○的身分證，乙○○說她要用這證件去申辦行動電話，因她之前有積欠電信
    款項，不好再用她名字申請，我說不好吧，我不知她有拿走
    證件，她後來說她要買行動電話，我載她去，我在外面等，
    我沒有拿遠傳、和信電話卡」等語（見偵查卷二九頁反面、
    八十二頁）。又於原審法院供稱：「因為公司結束營業，房
    東催我們搬離，所以我於八十九年三月二十日帶乙○○去整
    理文件，乙○○發現甲○○的身分證而自行拿走，我並未與
    乙○○共同持甲○○的身分證去申請大哥大的門號」等語（
    見原審卷五十九頁），另於本院前審供稱：「那天（指八十
    九年三月二十日）我去公司整理東西，後我開車載乙○○，
    他說要去買行動電話，乙○○叫我等他一下，他進去的速度
    很快，我沒有和他去申請行動電話」等語（見本院前審卷二
    四頁），依上供詞，則被告有於八十九年三月二十日偕同乙○○前去其公司收拾文件而發現甲○○之身分證，嗣由被告
    開車搭載乙○○持該身分證，由乙○○進入店裡申辦行動電
    話，已至明顯，雖共同被告乙○○於檢察官偵查中供稱：我
    用以申辦行動電話之甲○○身分證，係八十九年三月二十日
    被告丙○○在家中交付給我的等語（見偵查卷八十一頁反面
    ），但查八十九年三月二十日乙○○並未前往丙○○台中縣
    龍井鄉○○街之住處，此有被告丙○○住處「風采風」社區
    訪客登記表可稽（見原審卷七十六頁），是乙○○上述所供
    難認屬實，再參以乙○○於八十九年三月二十日申請行動電
    話門號之公司地址在台中市○○路一九五號一樓，與被告丙○○公司之地址在台中市○○○路二七七號相距不到數百公
    尺，則被告丙○○所供稱其帶乙○○至公司整理文件時，乙○○發現甲○○的身分證，而自行拿走甲○○之身分證，隨
    即載乙○○前往通訊行，應屬可採。至甲○○於本院前審調
    查中指稱其身分證放在皮包，係八十八年五月間前往台北出
    差途中，遭被告暗中拿走皮包而遺失等語（見本院前審卷二
    十八頁），顯乏據證明，自不足採信。
二、次查被告雖於檢察官偵查中辯稱：伊已有0000－000
    000行動電話，電話費用悉由公司負擔，故無圖得免繳電
    話費用之利益，而冒名申請電話之必要等語，並提出薪資報
    告單；甲○○之身分證係其與乙○○於八十九年三月二十日
    至公司整理文件時，乙○○自行拿走，同日被告雖有搭載乙○○前去台中市○○路之威克公司及鼎壹公司，但行動電話
    門號均係乙○○持甲○○之身分證所申請辦理，與被告無涉
    等語；推按中華民國九十二年一月十四日修正通過之刑事訴
    訟法施行前，已繫屬於各級法院之案件，其以後之訴訟程序
    ，應依修正刑事訴訟法終結之。但修正刑事訴訟法施行前已
    依法定程序進行之訴訟程序，其效力不受影響，刑事訴訟法
    施行法第七條之三，定有明文。故而，對於提起上訴之案件
    ，於修正刑事訴訟法施行前，原審法院就可得為證據之證據
    ，已依施行前法定程序調查者，其效力亦不受影響，爰增訂
    本條，以資適用（參照刑法訴訟法修正條文對照表暨說明）
    。本件被害人甲○○於九十年二月十九日偵查時曾陳稱：「
    丙○○曾跟我道歉，說她不應該交證件（指身分證）給乙○○．．．」（見偵查卷八十三頁），於原審法院指稱：「當
    初電信公司打電話告訴我，有人以我名義申請行動電話．．
    ．．後來乙○○主動打電話給我，說要還我身分證，並約我
    在文心路一段的麥當勞見面，我逼問乙○○，乙○○才告訴
    我身分證是丙○○交給她的，我即打電話叫丙○○馬上來，
    丙○○說是她在辦公室撿到，我即問她撿到為何不還給我，
    丙○○回答不出來．．．．」，「丙○○告訴我，她撿到我
    的身分證，並把我的身分證交給乙○○，她跟乙○○一起開
    車去辦理行動電話，她的解釋是我的證件已經辦理遺失，應
    該不會對我有影響．．．．」等語（見原審卷一○九、一六
    七頁），於本院前審證稱：「案發事後被告有在電話中向我
    道歉，被告說身分證是她撿到的，她交給乙○○，與乙○○
    去辦理行動電話，又說用妳的名義買行動電話對妳無影響」
    等語（見本院前審卷二十六頁）。又同案被告乙○○於檢察
    官偵查中稱：「在八十九年三月二十日．．．，我們二人遂
    一起去中市○○路一家通訊行申請遠傳的電話門號，又去隔
    避另外一家和信的申請一支，因送一支，故共申請了三個門
    號，丙○○拿了遠傳、和信各一個門號去，我留和信的一支
    ，我要將甲○○身分證交還給丙○○，她說放我這裡就可以
    ．．．」「申辦時簽名是我簽的，填表由店內的人員填」等
    語（見偵查卷八十二頁），於警訊供稱：「甲○○身分證是
    八十九年三月二十日丙○○拿給我，並與我一同前往通信行
    申請電話，丙○○說妳長得比較像甲○○本人，妳拿甲○○
    身分證去申請電話，別人比較不會懷疑」「因為丙○○說用
    別人的身分證件去申請電話可以打不用錢，不用付費，且我
    本身在國外有朋友要常打國際電話，才會去申請。」「00
    00000000、0000000000號是丙○○拿去
    使用，而0000000000號是我本人在使用．．．」
    （見偵查卷九頁）。又證人賴凱玲於原審法院具結證稱：「
    乙○○是我高職的同學，甲○○打電話來詢問我；我找乙○○約甲○○在文心路一段麥當勞見面，乙○○告訴甲○○是
    丙○○將身分證交給他，後來即找丙○○出來，丙○○到了
    之後，有向甲○○稱身分證是她撿到的，但一下子稱是在影
    印機撿到的，一下子稱是在傳真機撿到的，丙○○有向甲○○道歉．．．後來他們繼續談的時候，我確定有聽到丙○○
    說她有帶乙○○去辦理行動電話」（見原審卷一○八頁），
    另一受甲○○邀約亦至該麥當勞速食店見聞甲○○與丙○○
    對話之證人韓玉螢在本院前審調查中具結證稱：「大約是八
    十九年三月間的下午四、五點左右，我抵達時，看到乙○○
    、丙○○也在場，丙○○我早就認識了，但杜女我不認識，
    我剛開始不曉得發生何事，我只有在旁邊聽，我有看到蘇女
    、杜女二人一直向甲○○道歉，蘇女有向甲○○稱有在辦公
    室撿到甲○○的身分證，也有聽到電話費的問題，我聽到甲○○堅持要對方將電話費付清，且丙○○有答應要付清，另
    外我有提醒甲○○要蘇女、杜女簽寫切結書」等語，並稱在
    場者尚有一位杜女之朋友，而該名在場人據甲○○稱即是賴
    凱玲（見本院前審卷第八十四、八十五頁）。由上述被害人
    甲○○及已判刑確定被告乙○○諸供詞，及證人賴凱玲、韓
    玉螢等二人具結證詞，依前開刑事訴訟法施行法第七條之三
    但書之規定，已足證被告確有與乙○○於八十九年三月二十
    日在其公司辦公室撿獲被害人甲○○之身分證，二人將之據
    為己有後，共同持該身分證前去申請行動電話門號使用無訛
    ，被告嗣後飾詞否認，不足採信，本件事證已明，被告犯行
    堪予認定。被告於原審法院審判中對法官問有何證據請求調
    查？被告答稱：「無」（見原審卷第一六八頁），則於本院
    審理中請求再行傳喚乙○○、賴凱玲到庭對質，核無必要。
    又被告於本院前審審理中舉出租該辦公室之房東陳柏榮作證
    被告偕同乙○○清理辦公室時，係乙○○自行取走甲○○之
    身分證，並假昌甲○○之名申請行動電話一節，據證人陳柏
    榮於本院前審到庭證稱：「清理物品時，我沒有全部在場，
    我只有告訴他們將東西清理完畢，再把鑰匙交還給我」，「
    被告有跟她姐姐的同學一起清理，我只知那人姓杜而已」，
    「他們清理時有無撿到甲○○的身分證，我不清楚，也不知
    道甲○○的身分證有被人拿去申請行動電話」等語（見本院
    前審卷七○、七十一頁），是陳柏榮之證言自亦不足為有利
    於被告之證明。又上開三支行動電話之申請表皆係乙○○冒
    用甲○○之名義簽名申請，已據乙○○自己承認在卷，故無
    再送請鑑定筆跡之必要。另該三支行動電話之通聯紀錄，因
    已逾調閱通聯期限而無法取得，有負責調閱之警員蔡盈年所
    作報告在卷可憑（見偵查卷九十三頁），均併此明。
三、被告與乙○○將撿獲之甲○○身分證據為己有，並持該身分
    證，偽造甲○○之署押於行動電話申請表上向和信公司及遠
    傳公司申請行動電話門號使用，自足生損害於甲○○及該二
    家公司對客戶行動電話資料管理、行動電話使用者帳務管理
    之正確性，是核被告丙○○所為，係犯刑法第三百三十七條
    侵占遺失物、第二百十六條、第二百十條之行使偽造私文書
    、第三百卅九條第二項之詐欺得利罪（取得不付費撥打電話
    之利益）。公訴人認被告前開撥打使用行動電話之行為，係
    犯電信法第五十六條第一項之盜用他人電信設備罪，惟查電
    信法第五十六條第一項罪責之成立，係以意圖為自己或第三
    人不法之利益，以有線、無線或其他電磁方式，盜接或盜用
    他人電信設備通信者為成立要件；故如行為人係以行使偽造
    文書之方法取得之電信公司所核發「合法、真實」之ＳＩＭ
    晶片卡而加以使用，因其所取得之ＳＩＭ晶片卡及門號費用
    均係其付費自行購置取得，並非他人之電信設備，則行為人
    縱有撥打使用之行為，依法尚不構成電信法第五十六條第一
    項之罪，其撥打使用僅在對電信公司施詐獲取免付費使用之
    利益，而應論以刑法第三百三十九條第二項之詐欺得利罪，
    故本案被告與判刑確定被告乙○○二人係冒以「甲○○」名
    義申請行動電話門號，取得遠傳電信公司、和信電訊公司核
    發之ＳＩＭ晶片卡後撥打使用，其所為應僅成立刑法詐欺得
    利罪，而非構成電信法第五十六條第一項之罪，公訴人前揭
    所認尚有誤會，其起訴法條應予變更。被告丙○○與乙○○
    二人，被告丙○○就上開行使偽造私文書部分以自己有共同
    犯罪意思，推由乙○○實施及在共同犯意範圍內各自利用事
    實欄所載行動電話之門號，撥打行動電話實施詐欺得利犯行
    ，彼此間有共同犯罪意思聯絡及行為分擔，俱為共同正犯。
    又查被告利用不知情之威克公司職員李翠音及鼎壹公司職員
    羅元佑犯罪，係屬間接正犯，被告偽造「甲○○」署押行為
    ，為偽造私文書之階段行為，而偽造之低度行為，復為行使
    之高度行為所吸收，均不另論罪。另被告先後多次行使偽造
    私文書及詐欺得利犯行，均時間緊接，犯罪構成要件相同，
    顯係基於概括犯意反覆為之，均應依連續犯規定論以一罪，
    並依法加重其刑。又被告丙○○所犯侵占遺失物、行使偽造
    私文書及詐欺得利罪三罪間；有方法、結果之牽連關係，為
    牽連犯，應依刑法第五十五條規定，從較重之行使偽造私文
    書罪處斷。原審法院認被告犯罪事證明確，予以論科，固非
    無見，惟查：(一)乙○○又於八十九年三月廿七日自己一人持
    甲○○之身分證，前往台中市○○路○段九五五號「大展通
    信有限公司」（下稱大展通信公司），再度冒用甲○○名義
    ，在東信電訊公司之行動電話服務申請表上二處「申請人簽
    名」欄上，偽簽「甲○○」之署押 (含複寫聯共四聯），偽
    造甲○○名義之行動電話服務申請表一件，同時持向不知情
    之大展通信公司負責人張俊傑，使其代為向東信電訊公司申
    請行動電話，致東信電訊公司誤信該件行動電話服務申請表
    為真正，而提供電話號碼為0000000000號門號予
    乙○○使用部分，係乙○○單獨個人所為，並無確切之證據
    足資證明被告知曉其事，或有參與之行為，是此部分被告犯
    罪尚屬不能證明，因公訴人認與前開有罪部分有連續犯之裁
    判上一罪關係，故不另為無罪之諭知，乃原審未察，亦認被
    告有參與此部分之行為，即有未洽。(二)次查被告在刑事案件
    訴訟中有保持緘默之權利，原審判決判處被告乙○○有期徒
    刑三月，如易科罰金以三百元折算一日，緩刑三年確定，而
    對於共同被告丙○○僅因其否認犯罪，所為辯解，不足採取
    ，即判處有期徒刑五月，如易科罰金以三百元折算一日，量
    刑亦欠妥適。是被告上訴意旨就前開成罪部分於原審法院偵
    審中及本院審理中，飾詞皆予否認，雖非可採，惟原判決既
    有可議，即應就原審關於被告之部分撤銷改判。爰審酌被告
    為詐得電信費用不法利益犯罪之動機、手段、及遠傳、和信
    等電信公司所生損害及犯後之態度等一切情狀，量處如主文
    第二項所示之刑，並諭知易科罰金之折算標準，查被告行為
    後，刑法第四十一條業已於民國九十年一月十日修正公布，
    並於同年月十二日生效，比較新法即修正後刑法第四十一條
    第一項前段規定「犯最重本刑為五年以下有期徒刑以下之刑
    之罪，而受六個月以下有期徒刑或拘役之宣告，因身體、教
    育、職業、家庭之關係或其他正當事由，執行顯有困難者，
    得以一元以上三元以下折算一日，易科罰金」與舊法即修正
    前刑法第四十一條規定「犯最重本刑為三年以下有期徒刑以
    下之刑之罪，而受六月以下有期徒刑或拘役之宣告，因身體
    、教育、職業或家庭之關係，執行顯有困難者，得以一元以
    上三元以下折算一日，易科罰金」之結果，新法就被告得予
    易科罰金之規定，既無較舊法為不利之情形，是依刑法第二
    條第一項前段之規定，自應適用裁判時之法律即修正後刑法
    第四十一條第一項前段之規定，諭知易科罰金之折算標準。
    次查被告丙○○係婦女，前未曾受有期徒刑以上刑之宣告，
    此有臺灣高等法院被告全國前案紀錄表在卷可稽，其先後經
    本案五年餘偵審之教訓，當知所警惕而無再犯之虞，本院對
    其所宣告之刑以暫不執行為適當，併宣告緩刑三年，以啟自
    新。如附表申請書（申請表）上所示之「甲○○」署押，係
    同案被告乙○○所偽造，應依刑法第二百十九條規定宣告沒
    收。
四、據上論結：應依刑事訴訟法第三百六十九條第一項前段，第
    三百六十四條，第二百九十九條第一項前段，第三百條，刑
    法第二十八條，第五十六條，第二條第一項前段，第二百十
    六條，第二百十條，第三百卅九條第二項，第三百卅七條，
    第五十五條，第七十四條第一款，第二百十九條，修正後刑
    法第四十一條第一項前段，罰金罰鍰提高標準條例第一條前
    段，第二條，判決如主文。
本案經檢察官丁○○到庭執行職務。
中　　華　　民　　國　　94　　年　　10　　月　　6 　　日
              刑事第二庭  審判長法　官　李　璋　鵬
              　　　　　　　　　法　官　黃　日　隆
              　　　　　　　　　法　官　方　艤　駐
上列正本證明與原本無異。
如不服本判決應於收受送達後十日內向本院提出上訴書狀，其未
敘述上訴之理由者並得於提起上訴後十日內向本院補提理由書（
均須按他造當事人之人數附繕本）。
　　　　　　　　　　　　　　　　書記官　江　玉　萍
中　　華　　民　　國　　94　　年　　10　　月　　7 　　日
附錄本案論罪科刑法條：
刑法第三百三十七條：
意圖為自己或第三人不法之所有，而侵占遺失物、漂流物或其他
離本人所持有之物者，處五百元以下罰金。
刑法第二百十條：
偽造、變造私文書，足以生損害於公眾或他人者，處五年以下有
期徒刑。
刑法第二百十六條：
行使第二百十條至第二百十五條之文書者，依偽造、變造文書或
登載不實事項或使登載不實事項之規定處斷。
刑法第三百三十九條：
意圖為自己或第三人不法之所有，以詐術使人將本人或第三人之
物交付者，處五年以下有期徒刑、拘役或科或併科一千元以下罰
金。
以前項方法得財產上不法之利益或使第三人得之者，亦同。
附表：
一、民國八十九年三月二十日「遠傳電信股份有限公司行動電話
    申請書」上偽造之「甲○○」署押肆枚。
二、民國八十九年三月二十日「和信電訊股份有限公司行動電話
    申請表」二份上偽造之「甲○○」署押各肆枚。
　　　　　　　　　　　　　　　　　　　　　　　　　　　Ｒ
